臺灣高等法院臺南分院民事判決
109年度建上字第20號
上  訴  人  舜罡有限公司


法定代理人  黃秀梅  
訴訟代理人  王朝揚律師
被  上訴人  蔡國進即弘翌工程行



上列當事人間請求給付工程款事件，上訴人對於中華民國109年6
月24日臺灣臺南地方法院108年度建字第12號第一審判決提起上
訴，本院於111年1月5日言詞辯論終結，判決如下：
    主  文
原判決（除確定部分外）關於命上訴人給付被上訴人逾新臺幣壹
佰柒拾柒萬陸仟壹佰肆拾捌元本息，及訴訟費用之裁判部分均廢
棄。
上開廢棄部分，被上訴人在第一審之訴駁回。
其餘上訴駁回。
第一、二審訴訟費用（除確定部分外）由上訴人負擔百分之八十
二，餘由被上訴人負擔。
    事實及理由
一、被上訴人主張：訴外人○○營造工程股份有限公司（下稱○○公
    司）前向訴外人台灣肥料股份有限公司（下稱台肥公司）承
    攬「○○新竹D7-A商辦大樓新建工程」，其後○○公司將部分工
    程項目轉包與上訴人，上訴人再將泥作工程（下稱系爭工程
    ）轉包訴外人○○工程行。伊於民國105年9月經上訴人及○○工
    程行三方協議後，由伊承受系爭工程之施作。系爭工程業已
    完成驗收，上訴人仍積欠「○○第13期計價之保留款」新臺幣
    （下同）93萬7,040元、「○○第5期計價後之保留款」37萬8,
    451元及追加工程款83萬5,930元，合計215萬1,421元未給付
    ，屢經催討，均未獲置理。爰依系爭承攬契約法律關係請求
    上訴人如數給付，及自108年2月26日起至清償日止，按週年
    利率百分之五計算之利息。原判決為伊勝訴之判決，並無不
    合，並答辯聲明：上訴駁回（未繫屬本院部分，不另贅述）
    。
二、上訴人辯以：（一）系爭工程保留款部分，其中「○○第5期
    計價後之保留款」51萬7,426元部分，被上訴人已於領取第4
    期工程價金時先行自第5期保留款中預支13萬8,975元，該筆
    保留款僅餘37萬8,451元未給付，加計「○○第13期計價之保
    留款」93萬7,040元，則系爭工程未給付之保留款實際應為1
    31萬5,491元。又依兩造間之工程合約書（下稱系爭工程合
    約）第5條第2項約定，伊得先行保留各期工程款百分之10（
    含稅）至○○公司驗收合格並兌現工程尾款後，再給付與被上
    訴人，然○○公司迄今未驗收結算，被上訴人自不得向伊請求
    工程保留款。（二）追加工程款部分，依系爭工程合約第9
    條第1項約定，追加工程應經雙方另行協議單價並以書面為
    之。被上訴人提出之106年3月2日備忘錄、4份報價單及照片
    ，未經兩造簽立書面，且報價單之追加項目與備忘錄說明一
    之追加項目並非一致，況報價單並未記載具體之追加工程項
    目、單價及數量，無法證明有被上訴人主張之追加工程，被
    上訴人請求追加工程款部分，自屬無據。（三）○○公司於10
    6年9月開始驗收，發現系爭工程具有瑕疵，經通知被上訴人
    配合修繕遭拒絕，○○公司遂自行雇工修繕，合計支出修繕費
    138萬936元，○○公司據此扣減伊之工程款，依系爭工程合約
    第19條約定，上開修繕費用自應由被上訴人負責，伊得依系
    爭工程契約第19條第2項約定、民法第493條第2項規定，主
    張以上開修繕費138萬936元與被上訴人本件之請求為抵銷，
    是被上訴人請求之追加工程款，經扣款後已無餘額，原判決
    准被上訴人所請，尚有未洽，為此提起上訴，並聲明：（一
    ）原判決不利於上訴人之部分廢棄。（二）上開廢棄部分，
    被上訴人在第一審之訴駁回。
三、兩造不爭執事項（見本院卷第415頁，為說明方便，字句略
    作修正）：
（一）上訴人向訴外人○○公司承攬「○○新竹D7-A商辦大樓新建工
      程」後，再將泥作工程（即系爭工程）委由訴外人○○工程
      行及被上訴人承攬施作；嗣因○○工程行股東改組問題，經
      兩造及○○工程行三方同意後，由被上訴人承擔契約而承攬
      後續之系爭工程（見原審建字卷第81、83、179至209頁）
      。
（二）兩造約定被上訴人承攬之系爭工程經請款估驗後，由上訴
      人先行保留各期工程款百分之10（含稅）（見原審建字卷
      第183頁）。
（三）被上訴人請求之第13期工程款係由上訴人、○○工程行與被
      上訴人皆同意後，由被上訴人承攬並施作，上訴人同意給
      付被上訴人此部分之保留款共93萬7,040元（下稱○○第13
      期計價之保留款）（見原審司促字卷第18至24頁）。
（四）第一期累積至第五期應保留款金額原應合計為51萬7,426
      元，然因被上訴人於請領第四期計價款時，有向上訴人先
      行預支13萬8,975元之保留款，故被上訴人第五期計價後
      之保留款為37萬8,451元（下稱弘翌第5期計價後之保留款
      ）（見原審建字卷第53至63、71頁）。
（五）系爭工程已於107年5月23日，由業主即訴外人○○公司與○○
      公司完成相關驗收及點交作業，現已完工使用中（見原審
      建字卷第175至177頁、本院卷第85、91頁）。
（六）若被上訴人主張本件有追加工程之部分有理由，則追加之
      工程款金額共計83萬5,930元（見原審建字卷第87至125頁
      ）。
（七）被上訴人就本院卷第135頁之未扣款明細表中，編號1、2
      項目，扣款金額分別為400元、500元，總計900元部分為
      被上訴人應受扣款項目及金額不爭執（見本院卷第331頁
      ）。
四、本件經依民事訴訟法第463條準用同法第270條之1第1項第3
    款規定，整理並協議簡化爭點如下（見本院卷第416頁，為
    說明方便，字句次序略作修正）：
（一）上訴人抗辯被上訴人主張之追加工程款83萬5,930元未簽
      立書面，且無追加工程施作之情事，是否有據？
（二）上訴人抗辯因被上訴人施工有所瑕疵，且經通知修補而未
      予修補，致上訴人遭業主扣款138萬936元，主張與被上訴
      人本件之請求為抵銷，有無理由？
五、本院之判斷
（一）被上訴人主張：○○公司前向○○公司承攬「○○新竹D7-A商辦
      大樓新建工程」，其後○○公司將部分工程項目轉包與上訴
      人，上訴人再將系爭工程轉包○○工程行。伊於105年9月經
      上訴人及○○工程行三方協議後，由伊承受系爭工程之施作
      。系爭工程業已完成驗收，上訴人仍積欠「大任第13期計
      價之保留款」93萬7,040元、「弘翌第5期計價後之保留款
      」37萬8,451元等情，業據提出上訴人工程協調會議記錄
      、○○工程行備忘錄、工程合約書（見原審建字卷第81、83
      、179至209頁）、第13期工程估驗單（見原審司促卷第18
      至24頁）為證，並有上訴人提出之第4期、第4-1期工程估
      驗單（見原審建字卷第53至63頁）為證，且為兩造所不爭
      執（見不爭執事項㈢、㈣），堪信為真實。系爭工程合約第
      5條第2項約定工程保留款（尾款）10%保留至甲方之業主
      驗收合格且尾款兌現後給付（見原審建字卷第183頁）。
      而系爭工程業經○○公司與○○公司完成相關驗收及點交作業
      ，現已完工使用，為兩造所不爭執（見不爭執事項㈤），
      準此，被上訴人主張其得依系爭工程合約請求上訴人給付
      保留款131萬5,491元（計算式：93萬7,040元＋37萬8,451
      元＝131萬5,491元），自屬有據。
（二）上訴人抗辯被上訴人主張之追加工程款83萬5,930元未簽
      立書面，且無追加工程施作之情事，是否有據？　　　
　　  被上訴人主張於承攬系爭工程時另有追加工程之施作，金
      額合計83萬5,930元乙節，業據提出追加報價單、工程協
      調會議紀錄、備忘錄及現場照片為證（見原審建字卷第77
      至135頁），惟為上訴人所否認，並以前開情詞置辯，經
      查：
  　⒈被上訴人提出之「追加報價單」（見原審建字卷第87、101
      、111、123頁）經與系爭工程合約所附之「工程報價單」
      （見原審建字卷第199、201、203頁）核對結果，所載工
      程項目、數量，並不相同；證人即上訴人派駐現場之工地
      主任熊○○於原審結證被上訴人確實有施作追加之工程項目
      明確（見原審建字卷第272至276頁）。證人熊○○係上訴人
      派駐現場之工地主任，對於現場施工情形應最為知悉，且
      無偏頗被上訴人之必要，其證言應可採信，足認被上訴人
      主張施作追加工程之工程款83萬5,930元（計算式：184,8
      00＋123,380＋286,600＋241,150＝835,930），應堪信為真實
      。
    ⒉上訴人雖辯稱依系爭工程合約第9條第1項約定，追加工程
      應經雙方另行協議單價並以書面為之，兩造既未就追加工
      程部分另行簽立書面，且「追加報價單」之追加項目與備
      忘錄說明一之追加項目並非一致，被上訴人之請求自屬無
      據等語；然查，系爭工程合約第9條雖載明：「㈠甲方如變
      更設計而增減成本工程數量，乙方須遵照辦理，如有新增
      工程項目時，應由雙方另行協議單價，並以書面為憑。㈡
      本工程如經甲方業主辦理變更設計追加減或新增工程項目
      、數量等，乙方應即配合辦理，否則如因拖延而致延誤工
      期，所發生之一切損失，均由乙方負責。」等語（見原審
      建字卷第185、187頁），惟依其內容解釋，應指新增工程
      項目之「單價」須另行協議及簽立書面，並非就原約定工
      程項目外之追加工程施作，如未簽立書面均予以排除而不
      得請求，且於工程施工過程中，因現場狀況變更或原設計
      有所瑕疵，施作時始可發現之情形，尚屬常態，而被上訴
      人提出之工程協調會議紀錄、備忘錄，其上亦明載：因現
      場施工後發現數項工程與合約有所差異致工資增加等工項
      ，被上訴人於施作前均已向上訴人現場代表熊主任反映，
      並經熊主任告知已回報公司可先行施作，後續再辦理追加
      等語無訛（見原審建字卷第77、79頁）。證人熊○○並於原
      審證稱因被上訴人有施作追加工程而上訴人沒有正面回應
      ，才開協調會並於會議紀錄上簽名等語（見原審建字卷第
      276頁），可見被上訴人應有施作追加工程項目，惟因上
      訴人未積極回應，方造成未就追加工程項目簽立書面之結
      果。兩造未依系爭工程合約第9條約定簽立書面契約，乃
      上訴人消極不予配合所致，尚不得據此而為不利被上訴人
      之認定。又被上訴人提出之備忘錄（見原審建字卷第79頁
      ），其中說明欄一所載追加工程項目，雖與「追加報價單
      」載明之工程項目並非一致，然被上訴人係依「追加報價
      單」予以主張，並非以備忘錄為依據，證人熊又呈證稱被
      上訴人確實有施作「追加報價單」所載之工程項目，則上
      訴人另以「追加報價單」之追加項目與備忘錄說明一之追
      加項目並非一致為由所持之抗辯，即屬無稽。從而，被上
      訴人主張其有施作如「追加報價單」所載之追加工程，請
      求上訴人給付追加工程款83萬5,930元，洵屬有憑，應予
      准許。　　　
（三）上訴人抗辯因被上訴人施工有所瑕疵，且經通知修補而未
      予修補，致上訴人遭業主扣款138萬936元，主張與被上訴
      人本件之請求為抵銷，有無理由？
      上訴人抗辯○○公司於106年9月開始驗收，發現系爭工程具
      有瑕疵，經通知被上訴人配合修繕遭拒，○○公司遂自行雇
      工修繕，合計支出修繕費138萬936元，並據此扣款，依系
      爭工程合約第19條約定，上開修繕費用自應由被上訴
　　　負責云云，固據提出扣款明細1紙為證（見原審建字卷第2
      15頁、本院卷第135頁），然為被上訴人所否認，辯稱：
      前開扣款明細表之部分項目非其施作工程範圍，且上訴人
      並未通知其修繕，其僅同意扣除扣款明細表編號1、2之90
      0元部分之金額等語，經查：
　　⒈按工作有瑕疵者，定作人得定相當期限，請求承攬人修補
      之。承攬人不於前項期限內修補者，定作人得自行修補，
      並得向承攬人請求償還修補必要之費用。民法第493條第1
      、2項定有明文。觀諸系爭工程合約第19條第1、2項約定
      內容可知（見原審建字卷第191頁），被上訴人承攬之系
      爭工程完竣後，應配合業主檢驗及驗收，如須修繕時，應
      於限期內修理改善，逾期若未修補，則由上訴人動用未領
      保留款自行修補並予扣抵之，亦即系爭工程倘有缺失，因
      被上訴人為承攬人，具有工程專業能力而應由其進行修補
      ，如未於限期內修補完成或未修補，上訴人始得自行修補
      並將所需費用於保留款中予以扣抵。上訴人固據提出扣款
      明細表1紙為證，然該扣款明細表僅足證明上訴人因工程
      瑕疵遭業主扣款之金額，尚無法憑此證明曾通知被上訴人
      配合業主辦理工程檢驗及驗收而經被上訴人拒絕或被上訴
      人經通知修補瑕疵後，未於期限內完成修補或未予修補之
      事實。惟衡酌證人熊○○於原審證稱：「後期收尾那段時間
      ，在我的認知上，被上訴人有一些瑕疵，上訴人公司對被
      上訴人請款問題一直拖拖拉拉，被上訴人有因為請款問題
      找上訴人公司的蔡小姐，當時是在工程收尾階段，可能被
      上訴人沒有拿到錢，所以就沒有積極的處理收尾的瑕疵」
      等語（見原審卷第275至276頁），及於本院另證稱：「（
      你於106年9月離職？）是」。「（離職前，如果○○公司要
      求哪些需要修補，你是否會通知被上訴人修補？）會，一
      定會找被上訴人修補」等語（見本院卷第238、242頁）。
      且依被上訴人提出之上訴人於105年4月28日通知○○工程行
      之備忘錄（見同上卷第193頁）、○○公司於105年4月26日
      致上訴人之備忘錄（見同上卷第194頁）、上訴人於105年
      7月14日致○○工程行之備忘錄（見同上卷第197至199頁）
      ，均係上訴人或○○公司促請改善工程瑕疵之通知，若上訴
      人未通知被上訴人改善，被上訴人應無執有各該備忘錄之
      可能，堪信上訴人主張在系爭工程工地主任熊又呈於106
      年9月30日離職前，上訴人公司應有通知被上訴人改善瑕
      疵。
　　⒉承前所述，上訴人於106年9月30日前有通知被上訴人改善
      瑕疵，且該扣款明細表所載扣款內容，均與泥作或修繕有
      關，有○○公司110年11月17日聯鋼營造E21字第1100003039
      0號函可稽（見本院卷第377頁）。且證人熊○○於本院證稱
      ：「提示本院卷第135頁『未扣款明細表』，這些扣款資料
      是上訴人公司主張要被上訴人要負責，有何意見？）這裡
      面的問題有非常多。…因為就被上訴人來說是下包商，並
      不是轉包承攬直接面對○○公司作業，現場還有人做協調管
      理，比如點工扣款事宜，點工就是粗工、雜工，與當地人
      力公司配合，要打掃、清潔環境、整理垃圾，或有部分技
      術工來打除之類，○○公司就會統一扣下包商的錢，基本上
      所有下包商都是無可奈何必須接受，因為○○公司是大包，
      但是有很多項目事實上不見得與下包商有直接關係，但會
      用平均分攤方式由各單位去承擔」。「（○○公司就會扣上
      訴人的款？）對 …每次請款時○○公司會列出總表，依據數
      量請款，會核定下來加一個扣款金額，扣款扣得太離譜，
      有一期扣二、三十萬元費用，我要求明細及依據，這種東
      西我有跟蔡小姐反應，也傳資料給蔡小姐看，請蔡小姐出
      面處理，因為不合理，有的根本不是我們的，對於被上訴
      人計價時會把這部分款項保留起來，不放給被上訴人，當
      時說法就是說還在釐清當中」等語（見本院卷第240至241
      頁）。而被上訴人既於106年8月28日工程協調會議同意配
      合現場驗收及缺失修改，則於106年8月28日前所發生之點
      工費用、修繕費用，自應責於被上訴人負擔。另扣款明細
      表編號10至13所示費用，扣款日期雖在106年9月，然編號
      11發生日期在106年7月26日至106年8月25日，編號10、12
      、13均屬磁磚、泥作之修繕，自均應由被上訴人負擔。
　　⒊然據證人熊○○於本院結證：「（離職之前，○○公司有無通
      知上訴人哪部分做的不是很好？需要改善或修繕？）有，
      有一小部份，我印象中是在地下室電梯間的部分地磚、牆
      壁處理問題有通知要會勘處理。公司蔡小姐也從高雄專門
      上去，我們有跟被上訴人告知，那時候蔡小姐因為在事發
      前（7、8月）很多工程款項還沒有跟被上訴人處理，後來
      有二個地方找人直接處理，那一段就沒有找被上訴人處理
      」。「（本來是被上訴人要處理，蔡小姐直接找別人，為
      何沒有通知被上訴人？）蔡小姐一直推託找原因把錢拖著
      不給付給被上訴人，被上訴人認為要把前面款項做處理」
      。「（本來要給的款項沒有給，○○公司通知上訴人改善，
      因為上訴人沒有給被上訴人錢，所以不好意思找被上訴人
      ，而找其他人處理？）是」。另參酌○○公司函覆該公司依
      合約關係通知分包商舜罡公司（上訴人）限期改善驗收前
      瑕疵（下包弘翌工程行與○○公司間並無合約關係，因此無
      需通知）；嗣因舜罡公司屆期怠於改善，○○公司乃依約僱
      工代辦，致衍生費用等情（見本院卷第137頁），可見因
      上訴人未按期給付工程款，於證人熊○○離職後，上訴人並
      未依系爭工程合約第19條約定通知被上訴人配合檢驗及先
      行要求限期修補，即由○○公司自行由其他廠商進行修補，
      則上訴人就106年10月1日以後之瑕疵修繕費用部分，既未
      先定期通知修繕，自不得逕而請求被上訴人償還該部分之
      瑕疵修補費用。準此，上訴人主張以遭○○公司扣款明細表
      中之編號1至13之扣款375,273元（計算式：400＋500＋8,40
      0＋12,150＋10,000＋400＋91,410＋200＋13,500＋115,000＋7,00
      0＋10,000＋106,313＝375,273），與被上訴人本件之請求為
      抵銷，應屬有據，逾此部分之金額，則不可採。
（四）上訴人雖抗辯系爭工程尚未結算，○○公司未給付尾款，被
      上訴人尚不得請求給付工程尾款等語。惟查，按因條件成
      就而受不利益之當事人，如以不正當行為阻其條件之成就
      者，視為條件已成就，民法第101條第1項定有明文；又當
      事人預期不確定事實之發生，以該事實發生時為債務之清
      償期者，倘債務人以不正當行為阻止該事實之發生，類
　　　推適用民法第101條第1項規定，應視為清償期已屆至（最
      高法院87年台上字第1205號民事判決照）。○○公司109年1
      1月25日聯鋼營造E31字第10900012890號函略稱：「…三、
      經查，分包商○○公司未與本公司辦理結算亦尚未請領尾款
      ，當時帳上有保留款166萬6,017元（未稅，下同）。有關
      驗收前瑕疵罰款部份，本公司依合約關係通知分包商○○公
      司限期改善驗收前瑕疵（惟其下包○○工程行與本公司間並
      無合約關係，因此本公司並無需通知○○工程行）；嗣因○○
      公司屆期怠於改善，本公司乃依約僱工代辦，衍生之費用
      共計138萬5,436元整，於上開保留款中抵銷後，其剩餘尾
      款為28萬581元，惟本工程履約過程中尚有部份代辦事項
      及結算數量仍待○○公司依約前來辦理結算釐清後，其尾款
      金額始能確定。」（見本院卷第137至138頁）。○○公司復
      於110年9月10日聯鋼營造E21字第11000024330號函略稱：
      「…二、經查旨揭工程已經業主107年1月驗收完畢並交付
      使用，本公司曾多次電話通知分包商○○公司依約前來辦理
      結算，但○○公司均置之不理等。」語（見本院卷第345頁
      ）。足認○○公司向台肥公司承攬之工程契約範圍皆已驗收
      完畢，惟上訴人未與○○公司辦理結算亦尚未請領尾款，當
      時帳上原有保留款166萬6,017元。上訴人因驗收前瑕疵經
      ○○公司依合約關係通知限期改善，因上訴人屆期怠於改善
      ，○○公司乃依約僱工代辦，衍生之費用共計138萬5,436元
      ，於上開保留款中抵銷後，剩餘尾款20餘萬元可領取。然
      上訴人經○○公司通知後仍怠於向○○公司辦理結算並領取尾
      款，顯係以不正當行為阻止該事實之發生，參照前開說明
      ，應視為清償期已屆至。上訴人之抗辯，尚無足採。　　
      　
六、綜上所述，被上訴人依系爭承攬契約之法律關係，請求上訴人給付伊177萬6,148元（計算式：93萬7,040元＋37萬8,451元＋83萬5,930元－37萬5,273元＝177萬6,148元），及自108年2月26日起至清償日止，按週年利率百分之五計算之利息部分，為有理由，應予准許；逾此部分之請求，為無理由，不應准許。原判決就上開不應准許之部分，為上訴人敗訴之判決，自有未合，上訴意旨指摘原判決此部分不當，求予廢棄改判，為有理由，爰由本院廢棄改判如主文第二項所示。至上開應准許部分，原審為上訴人敗訴之判決，核無不合，上訴意旨指摘原判決此部分不當，為無理由，應駁回此部分上訴。
七、本件事證已臻明確，兩造其餘之攻擊或防禦方法及所用之證
    據，經本院斟酌後，認為均不足以影響本判決之結果，爰不
    逐一論列，附此敘明。
八、據上論結，本件之上訴為一部有理由，一部無理由，依民事
    訴訟法第450條、第449條第1項、第79條，判決如主文。
中　　華　　民　　國　　111 　年　　1 　　月　　26　　日
                    工程法庭  審判長法  官  藍雅清

                                    法  官  張季芬

                                    法  官  陳春長
上為正本係照原本作成。
上被人如不服本判決，應於收受送達後20日內向本院提出上訴書
狀，其未表明上訴理由者，應於提出上訴後20日內向本院補提出
理由書狀（均須按他造當事人之人數附繕本），上訴時應提出委
任律師或具有律師資格之人之委任狀；委任有律師資格者，另應
附具律師資格證書及釋明委任人與受任人有民事訴訟法第466條
之1第1項但書或第2項（詳附註）所定關係之釋明文書影本。如
委任律師提起上訴者，應一併繳納上訴審裁判費。
被上訴人不得上訴。　　　　　　　　　　　　　　　　　　
中　　華　　民　　國　　111 　年　　1 　　月　　26　　日
　　　　　　　　　　　　　　　　　　
　　　　　　　　　　　　　　　　　　書記官  邱斈如
　　　　　　　　　　　　　　　　　　
【附註 】
民事訴訟法第466條之1：
⑴對於第二審判決上訴，上訴人應委任律師為訴訟代理人。但上
  訴人或其法定代理人具有律師資格者，不在此限。
⑵上訴人之配偶、三親等內之血親、二親等內之姻親，或上訴人
  為法人、中央或地方機關時，其所屬專任人員具有律師資格並
  經法院認為適當者，亦得為第三審訴訟代理人。
民事訴訟法第466條之2第1項：
　上訴人無資力委任訴訟代理人者，得依訴訟救助之規定，聲請
　第三審法院為之選任律師為其訴訟代理人。